【裁判字號】    89,判,1304
【裁判日期】    890428
【裁判案由】    綜合所得稅
【裁判全文】
行  政  法  院  判  決                          八十九年度判字第一三○四號
    原      告  甲○○
    被      告  財政部台灣省中區國稅局
右當事人間因綜合所得稅事件，原告不服行政院中華民國八十八年三月三日台八十八
訴字第○八一一○號再訴願決定，提起行政訴訟，關於罰鍰部分本院判決如左︰
    主  文
原告之訴駁回。
    事  實
緣原告民國八十四年度有利息、營利、租賃所得計新台幣（以下同）七、二○三、七
一七元，未依規定自行辦理結算申報，逃漏綜合所得稅一、二六七、二○二元，案經
被告查獲，除發單補徵稅款外，並按所漏稅額處以○．四倍罰鍰五○六、八○○元，
原告不服，就罰鍰部分，申經復查，未准變更，原告復就罰鍰部分及租賃所得部分，
提起訴願、再訴願，遞遭決定駁回，遂提起行政訴訟。茲摘兩造訴辯意旨於次：
原告起訴意旨略謂︰一、查原告及配偶游美容於民國八十五年十二月十九日起，因遭
人誣陷而受到檢調單位羈押，資產全遭凍結，所有資料（包含八十四年度綜所稅申報
資料）亦被搜索取走，在此打擊之下，截至八十六年四月十日本人及配偶雖仍被羈押
中，惟察覺八十四年度扣繳稅款可能已不足抵繳應納之個人綜合所得稅，雖欲自動補
報及補繳稅款，但因報稅資料經搜索後被取走或已遺失，無法核算應補繳之稅額，始
於該日以台北郵局中山支局第五六三二○及五六三二二號掛號信向被告所屬苗栗縣分
局自動申請，請求核定應納稅額，以便清繳，顯見原告確有自動補報並補繳之誠意，
僅因受到不可抗力事件之影響，致無法確定應納稅額而已，故與稅捐稽徵法第四十八
條之一其立法旨意應相符合。二、況民法尚規定於天災或其他不可避之事變，致不能
中斷其時效者，至其妨礙事由消滅時起一個月內其時效不完成，同理稅捐稽徵法第十
條亦明定：「因天災、事變而遲誤依法所定繳納稅捐期間者，該管稅捐稽徵機關，得
實際情形，延長其繳納期間，．．．」，稅捐稽徵法第四十八條之一係屬鼓勵納稅
義務人自動補報補繳之規定，自亦應有不可抗力事由之適用。今原告之所以未能於八
十四年度綜所稅查核前補繳稅款者，係因原告於當時尚處於收押之「事變」狀態，且
全部之資產皆遭凍結中，姑不論原告因無相關資料可為計算基礎，故業於八十六年四
月十日去函查詢相關資料，已表示原告補繳之意願，且自原告於被收押當時一則無法
自由處分自己之財產，原告無法於稅捐稽徵機關分案調查前補報及補繳稅款，實肇因
不可抗力，原告於交保後收到稅單隨即繳納本稅，自然符合前述民法及稅捐稽徵法第
十條之規定，故對原處分書裁處罰鍰五○六、八○○元，自應予以撤銷。三、且如前
述，原告因當年度課稅資料被搜索取走，故於八十六年四月十日以第五六三二○及第
五六三二二號掛號信向台灣省中區國稅局苗栗縣分局申請課稅資料以便計算應納稅額
時，該稅捐稽徵機關當時尚未派員對本案進行調查，然卻對原告之申請書置之不理，
以致相隔五個月後始於八十六年九月二十二日以中區國稅苗縣徵第八六○二○四二一
號函逕行檢送核定通知書、處分書正本等文件，稅捐稽徵機關故意延遲提供課稅資料
給原告，卻逕行發單課徵罰鍰之作為，顯然係屬不當之行政處分，為此請撤銷原處分
及一再訴願決定等語。
被告答辯意旨略謂︰一、查原告八十四年度有應課稅之利息、營利、租賃所得計七、
二○三、七一七元，已超過當年度規定之免稅額、標準扣除額之合計數，未依所得稅
法第七十一條第一項規定辦理綜合所得稅結算申報，逃漏綜合所得稅一、二六七、二
○二元，案經查獲並審理違章成立，被告遂依法裁處罰鍰五○六、八○○元並無違誤
，原告復查時主張其於收到被告苗栗縣分局通知補繳八十二、八十三年度稅款時，方
查覺扣繳稅款已不足抵繳應納之個人綜合所得稅，應辦理結算申報，遂於八十六年四
月十日以書面向該分局申請核定其八十四年應納稅額及核發稅單以供清繳，是其確有
自動動補報補繳之行為，應准予免罰云云，查本案原告僅係以書面向初查單位申請核
定當年度應納稅額及核發稅單，且其係至被告初查開徵當年度綜合所得稅時方繳納該
年度應納稅款，是其並不符自動補報並補繳所漏稅額得以免罰之規定。二、有關原告
主張因其與配偶皆遭羈押中，屬不可抗力事由，因而無法自動補報及補繳乙節，查依
據稅捐稽徵法第四十八條之一規定，凡屬未經檢舉及未經稽徵機關或財政部指定之調
查人員進行調查前，納稅義務人均得自動補報及補繳，況自動補報補繳亦不限於原告
本人，是原告主張其確有自動補報補繳誠意，惟因遭羈押中而無法自動補報及補繳，
要求依稅捐稽徵法第四十八條之一規定予以免罰，顯於法無據，本案原告提起本訴訟
並無新理由，請駁回原告之訴等語。
    理  由
一、按「納稅義務人未依本法規定自行辦理結算申報，而經稽徵機關調查，發現有依
本法規定課稅之所得額者，除依法核定補徵應納稅額外，應照補徵稅額，處三倍以下
之罰鍰。」另「納稅義務人自動向稅捐稽徵機關補報並補繳所漏稅款者．．．左列之
處罰一律免除；其及刑事責任者，並得免除其刑：一、本法第四十一條至第四十五
條之處罰。二、各稅法所定關於逃漏稅之處罰。」分別為行為時所得稅法第一百十條
第二項及稅捐稽徵法第四十八條之一第一項所明定。本件原告八十四年度有應課稅之
利息、營利、租賃所得計七、二○三、七一七元，已超過當年度規定之免稅額、標準
扣除額之合計數，未依所得稅法第七十一條第一項規定辦理綜合所得稅結算申報，逃
漏綜合所得稅一、二六七、二○二元，案經查獲並審理違章成立，被告遂依前揭規定
，就所漏稅額裁處○．四倍罰鍰五○六、八○○元，揆諸上開規定，自無不合。原告
雖訴稱：其於收到被告所屬苗栗分局通知補繳八十二年、八十三年稅款時，方知扣繳
稅款已不足抵繳應納之綜合所得稅，應辦理結算申報，曾於八十六年四月十日以書面
向苗栗分局申請核定八十四年度應納稅額及核發稅單以供繳清，其確有自動補報補繳
之行為，應予免罰云云。惟查原告僅係以書面申請核定當年度應納稅額及核發稅單，
且係遲至原查開徵當年度綜合所得稅時方繳納該年度應納稅款，是其並不符前揭自動
補報並補繳所漏稅額始得免罰之規定，原告此部分主張，自不足採。
二、至於原告稱伊與配偶自八十五年十二月十九日起至八十六年四月十日止均因案遭
押，係因不可抗力情事無法自動補報補繳，應有稅捐稽徵法第四十八條之一免予處
罰規定之適用云云。查本件原告在被押前既有充裕時間可補報並補繳八十四年度綜
合所得稅，押期間亦可委託他人為之，惟其並未自動補報並補繳所漏稅款，自不符
免罰之要件，被告予以裁罰，洵無違誤，一再訴願決定，遞予維持，俱無不合，原告
起訴意旨，難謂為有理由，應予駁回。
三、關於原告就租賃所得提起行政訴訟部分，本院另以裁定處理，併此明。
據上論結，本件原告之訴為無理由，爰依行政訴訟法第二十六條後段判決如主文。
中    華    民    國     八十九      年      四      月     二十八      日
                    行 政 法 院 第 四 庭
                                審 判 長 評  事      葉  振  權
                                         評  事      吳  錦  龍
                                         評  事      吳  明  鴻
                                         評  事      尤  三  謀
                                         評  事      陳  光  秀
右  正  本  證  明  與  原  本  無  異
                                         法院書記官  張  惠  美
中    華    民    國     八十九      年      五      月       一        日


司法院資訊處製作；財團法人民間司法改革基金會備份。
